【裁判字號】    97,勞上易,23
【裁判日期】    970827
【裁判案由】    給付退休金差額
【裁判全文】
臺灣高等法院高雄分院民事判決        97年度勞上易字第23號
上  訴  人  台灣中油股份有限公司
法定代理人  丑○○
訴訟代理人  施旭錦律師
被  上訴人  己○○
            癸○○
            甲○○
            壬○○
            戊○○
            丁○○
            庚○○
            辛  ○
            子○○
            丙○○
            乙○○
上列11人共同
訴訟代理人  劉思龍律師
上列當事人間請求給付退休金差額事件，上訴人對於民國97年5
月16日臺灣高雄地方法院97年度勞訴字第31號第一審判決提起上
訴，本院於97年8 月13日言詞辯論終結，判決如下：
    主  文
上訴駁回。
第二審訴訟費用由上訴人負擔。
    事實及理由
一、被上訴人起訴主張：被上訴人原均為上訴人僱用之員工，嗣
    先後於附表「退休日期」欄所示之日期退休。因被上訴人於
    任職期間，每月均領有屬於經常性給與且為勞務對價之夜點
    費（下稱系爭夜點費），惟上訴人於給付被上訴人退休金時
    ，並未將夜點費列入平均工資計算，致上訴人給付之退休金
    分別短少如附表「退休金差額」欄所示之金額。被上訴人爰
    依勞動基準法（下稱勞基法）第55條之規定，提起本件訴訟
    ，請求上訴人應給付退休金差額。聲明求為判決：(一)上訴人
    應分別給被上訴人如附表「退休金差額」欄所示之金額及各
    自附表「利息起算日」欄所示之日起至清償日止，按週年利
    率5％計算之利息。(二)訴訟費用由上訴人負擔。
二、上訴人則以：上訴人發放夜點費，係體恤值夜班員工，由購
    買實物發給逐步演變，於61年2 月間改成發放金錢，嗣並與
    誤餐費隨同物價指數而調整，此僅對輪值中、晚班者發放，
    而不及於早班者，自係鼓勵、體恤員工於夜間工作之具有勉
    勵、恩惠性質之福利性給與，且晝夜輪班制本即為勞基法第
    34條所明定之法定工作方式，故晝夜輪班自為正常工作時間
    之範圍，雇主除勞工原應領工資外，依法並無庸對夜間之辛
    勞另為任何其他額外之給付，系爭夜點費自非被上訴人提供
    勞務之對價甚明，此無論係固定發放與否，依法自均不得列
    入工資之範圍。上訴人為國營事業，依國營事業管理法第14
    條規定，上訴人就被上訴人之待遇及福利等勞動條件自應依
    行政院規定之標準定之，而國營事業員工之退休撫恤資遣等
    事項，行政院並訂有「經濟部所屬事業人員退休撫恤及資遣
    辦法」以供遵循，且經濟部國營事業委員會已函示平均工資
    不得包括夜點費在內，依此，被上訴人本不得請求將系爭夜
    點費列入平均工資之內，而請求補發退休金差額，被上訴人
    請求自為無據等語，資為抗辯。
三、本件原審對於被上訴人之請求，判決被上訴人勝訴，上訴人
    聲明不服，上訴聲明求為判決：(一)原判決廢棄。(二)被上訴人
    在第一審之訴駁回。(三)第一、二審訴訟費用由被上訴人負擔
    。被上訴人則答辯聲明：(一)上訴駁回。(二)第二審訴訟費用由
    上訴人負擔。
四、兩造不爭執之事項如下，並有被上訴人退休前6 個月之夜點
    費暨應補發退休金明細表、「經濟部所屬事業人員退休、撫
    卹及資遣辦法」作業手冊等件在卷可稽（雄勞調卷16至18頁
    、原審卷107 至111 頁），堪信為真實：
  (一)被上訴人原均係受僱於上訴人之勞工，嗣先後於附表「退休
    日期」欄所示之日期退休，退休前3 個月及6 個月所領之夜
    點費各如附表「月平均夜點費」欄所示。
  (二)上訴人工廠之作業方式係採24小時3 班輪流作業，早班自8
    時至16時、中班自16時至凌晨0 時、晚班自凌晨0 時至翌日
    8 時，員工輪值中班、晚班時，上訴人均分別發給夜點費15
    0 元、300 元。
  (三)上訴人給付被上訴人等退休金時，均未將夜點費列入工資項
    下以計算平均工資，若將系爭夜點費列為工資，依其年資基
    數計算，則上訴人分別短付被上訴人退休金各如附表「退休
    金差額」欄所示金額。
五、兩造之爭執點為：系爭夜點費是否屬工資之範疇而應列入平
    均工資來計算退休金？經查：
  (一)按工資係勞工因工作而獲得之報酬，包括工資、薪金及按計
    時、計日、計月、計件以現金或實物等方式給付之獎金、津
    貼及其他任何名義之經常性給與均屬之，勞基法第2 條第3
    款定有明文。故所謂工資，應屬「勞務之對價」及「經常性
    之給與」，至於其給付名稱為何，則非所問，最高法院92年
    度台上字第2108號判決意旨可資參照。又勞基法施行前工資
    之意義亦應同此認定。
  (二)被上訴人受僱於上訴人之工作時間係採24小時3 班制輪值，
    早班自8 時至16時，中班自16時至凌晨0 時，晚班則自凌晨
    0 時至翌日上午8 時，被上訴人退休前，上中班者領夜點費
    150 元，上晚班者領夜點費300 元，為兩造所不爭，已如前
    述，則此一工作型態具有常態性，與一般公司行號為應付臨
    時性之業務需求，偶而為之者有間，況於夜間工作，不利於
    勞工之生活及健康，故就工作內容相同之早班、中班、晚班
    勞工，給與不同之工資，應屬合理，亦不違反勞基法關於薪
    資平等原則之規定，則系爭夜點費係上訴人因被上訴人於特
    殊工作時間工作，而對被上訴人所為之給付，其本質為被上
    訴人於該時段工作所獲得之報酬，具有「勞務對價性」自明
    ；且被上訴人任職數十年間，每個月均有領取系爭夜點費，
    其退休前3 個月、6 個月之月平均夜點費各有數千元，亦見
    系爭夜點費之給付具有「經常性」。故上訴人辯稱系爭夜點
    費之給與，縱係經常性給付，惟晝夜輪班制屬勞基法所明訂
    之工作型態，雇主依法無庸額外為給付，故系爭夜點費之給
    與屬福利性、恩惠性給付，並非勞工工作之對價云云，並不
    足採。
  (三)上訴人辯稱依94年6 月15日修正前勞基法施行細則第10條第
    9 款規定，係將夜點費排除於經常性給與之外。惟修正前勞
    基法施行細則第10條第9 款雖將「差旅費、差旅津貼、交際
    費、夜點費及誤餐費等」排除於同法第2 條第3 款所稱之其
    他任何名義之經常性給與以外，然該條款規定之差旅費及交
    際費因屬不確定之事項所支出，故可認並非經常性之給與。
    至於夜點費部分，從該條款所稱之夜點費與誤餐費同列，而
    誤餐費既屬恩惠性及非經常性之給與性質，則該條款所稱之
    夜點費應屬同一性質，亦即該條款所稱之夜點費及誤餐費，
    係指雇主為體恤勞工於夜間工作而給與之夜間點心費，或勞
    工因執行職務延誤正常用餐時間，另外給與之餐費，且非經
    常性者。而系爭夜點費係屬勞工工作之對價，且具經常性，
    已如上述，此與上開條款所稱之「夜點費」顯有不同。自難
    以系爭夜點費與修正前勞基法施行細則第10條第9 款規定之
    「夜點費」係使用同一名稱，遽將系爭夜點費排除於勞基法
    第2 條第3 款所定經常性給與之外。況勞基法施行細則於94
    年6 月14日修正時，已將第10條第9 款有關夜點費之規定刪
    除，以避免雇主巧立名目，規避將該給付列入平均工資計算
    ，益證系爭夜點費應屬工資無訛。
  (四)上訴人另辯稱被上訴人為經濟部所屬國營事業之人員，故有
    關其待遇、福利及退休事項，應參酌國營事業管理法及經濟
    部所屬事業人員退休撫及資遣辦法之規定，而排除勞基法
    之適用，國營事業委員會並函示平均工資不得包括夜點費在
    內，故系爭夜點費不得再依勞基法有關工資之定義而列入被
    上訴人之平均工資計算云云。惟查，上訴人雖屬國營事業，
    參照國營事業管理法第14條及系爭退休撫卹資遣辦法之規定
    ，並未將國營事業員工所支領之夜點費排除於工資之外，則
    上訴人執上開規定限縮被上訴人應領「工資」之定義，而謂
    系爭夜點費不應列入工資計算云云，已非可採。況系爭退休
    撫卹資遣辦法第3 條亦規定：「本辦法所稱基數，係指計算
    事由發生時1 個月平均工資。平均工資依勞動基準法有關規
    定辦理。」故縱依系爭退休撫資遣辦法之規定，其就平均
    工資之計算亦係依勞基法相關規定辦理。故關於本件系爭夜
    點費之認定及平均工資之計算，自應適用勞基法之規定為之
    。而上訴人所主張之國營事業委員會函示平均工資不得包括
    夜點費在內云云，不惟未見上訴人提出於本院，且該國營事
    業委員會函示亦與前揭說明有悖，應不得拘束本院，從而上
    訴人前開抗辯，不足採信。
  (五)上訴人雖辯稱其與被上訴人所屬之台灣石油工會曾於67年12
    月19日簽訂團體協約，經主管機關（經濟部）指示修訂並於
    69年7 月14日認可備查在案，則該團體協約有效成立，而依
    該協約約定，台灣石油工會會員之正常工作報酬，由上訴人
    按政府規定之標準，每月按期發給，而上訴人為國營事業，
    自應適用前揭國營事業管理法第14條之規定云云。惟依系爭
    團體協約第2 條約定，該協約有效期間為3 年，則系爭團體
    協約有效期間早已屆滿。且依團體協約法第17條之規定，系
    爭團體協約是否有延續效力，須視系爭團體協約是否已有效
    成立為前提，而團體協約法第3 條已明定：「勞資團體之代
    表機關，非依其團體章程之規定，或依其團員大會或代表大
    會之決議，或受其團體全團團員各個所授與特別書面之委任
    ，不得以其團體名義締結團體協約，違反前項規定所締結之
    團體協約，非得其團員大會之追認，不生效力。」是團體協
    約若非依其團體章程之規定，或依其團員大會或代表大會之
    決議，或受其團體全團團員各個所授與特別書面之委任，自
    不得以其團體之名義締結團體協約，違反此一規定者，其所
    締結之團體協約，非得其團員大會之追認，不發生效力。而
    被上訴人既已否認上訴人所提出系爭團體協約之效力，自應
    由上訴人就該團體協約已具備前揭生效之要件負舉證之責，
    惟上訴人迄未能舉證以實其說，自難認系爭團體協約已發生
    效力，而其效力仍繼續至今。況被上訴人之薪資事項，不應
    因適用國營事業管理辦法第14條及系爭退休撫卹資遣辦法之
    規定，而排除勞基法之適用，亦如前述，是上訴人前揭抗辯
    不足為採。
六、綜上所述，上訴人抗辯系爭夜點費並非被上訴人因工作而獲
    得之報酬，不具勞務對價性，且非屬上訴人對員工之經常性
    給與，不應列入被上訴人之平均工資計算云云，均屬不能採
    信。被上訴人主張上訴人於計算渠等之退休金時，未將系爭
    夜點費列入平均工資計算等情，即屬可採。另被上訴人主張
    如系爭夜點費應列為工資，則其等應得之退休金分別短少如
    附表「退休金差額」欄所示之金額，則為上訴人所不爭，已
    如前述，從而被上訴人本於勞動契約之法律關係，依退休金
    請求權，請求上訴人應分別如數給付被上訴人如附表「退休
    金差額」欄所示之退休金，及各自該附表「利息起算日」欄
    所示之日起至清償日止，按週年利率5 ％計算之利息，即屬
    正當，應予准許。是原審判命上訴人應如數給付，經核尚無
    不合，上訴意旨指摘原判決不當，求予廢棄改判，非有理由
    ，應予駁回。
七、本件事證已臻明確，兩造其餘攻擊防禦方法，核與判決結果
    不生影響，爰不一一論述，併此明。
八、據上論結，本件上訴為無理由，依民事訴訟法第449 條第1
    項、第78條，判決如主文。
中    華    民    國    97    年    8    月    27    日
                            勞工法庭
                                審判長法官  張國彬
                                法      官  鄭月霞
                                法      官  吳登輝
以上正本證明與原本無異。
本件判決不得上訴。
中    華    民    國    97    年    8     月    28    日
                                書  記  官  張明賢
臺灣高等法院高雄分院97年度勞上易字第23號附表：
┌───┬────┬────┬────┬────┬───┐
│被上訴│退休日期│退休金基│月平均夜│退休金差│利息起│
│人姓名│（民國）│數      │點費（新│額（新台│算日  │
│      │        │        │台幣）  │幣）    │(民國)│
│      │        ├────┼────┤        │      │
│      │        │勞基法施│退休前3 │        │      │
│      │        │行前    │月      │        │      │
│      │        ├────┼────┤        │      │
│      │        │勞基法施│退休前6 │        │      │
│      │        │行後    │月      │        │      │
├───┼────┼────┼────┼────┼───┤
│己○○│96年2月1│30.625  │4,800元 │208,813 │96年3 │
│      │日      ├────┼────┤元      │月4日 │
│      │        │14.375  │4,300元 │        │      │
├───┼────┼────┼────┼────┼───┤
│癸○○│96年8月1│30.41667│3,700元 │167,229 │96年9 │
│      │日      ├────┼────┤元      │月1日 │
│      │        │14.58333│3,750元 │        │      │
├───┼────┼────┼────┼────┼───┤
│甲○○│96年9月1│30.875  │3,350元 │152,163 │96年10│
│      │日      ├────┼────┤元      │月2日 │
│      │        │14.125  │3,450元 │        │      │
├───┼────┼────┼────┼────┼───┤
│壬○○│93年11月│30.54167│2,800元 │125,277 │93年12│
│      │1日     ├────┼────┤元      │月2日 │
│      │        │14.45833│2,750元 │        │      │
├───┼────┼────┼────┼────┼───┤
│戊○○│96年5月1│30.41667│3,400元 │152,635 │96年6 │
│      │日      ├────┼────┤元      │月1日 │
│      │        │14.58333│3,375元 │        │      │
├───┼────┼────┼────┼────┼───┤
│丁○○│96年5月1│30.625  │2,400元 │103,328 │96年6 │
│      │日      ├────┼────┤元      │月1日 │
│      │        │14.375  │2,075元 │        │      │
├───┼────┼────┼────┼────┼───┤
│庚○○│96年5月1│11.66667│1,550元 │68,200元│96年6 │
│      │日      ├────┼────┤        │月1日 │
│      │        │32.33333│1,550元 │        │      │
├───┼────┼────┼────┼────┼───┤
│辛○  │94年3月1│26.83333│2,750元 │127,833 │94年4 │
│      │日      ├────┼────┤元      │月1日 │
│      │        │18.16667│2,975元 │        │      │
├───┼────┼────┼────┼────┼───┤
│子○○│93年8月1│28      │3,350元 │150,325 │93年9 │
│      │日      ├────┼────┤元      │月1日 │
│      │        │17      │3,325元 │        │      │
├───┼────┼────┼────┼────┼───┤
│丙○○│96年7月1│29.16667│2,250元 │99,667元│96年8 │
│      │日      ├────┼────┤        │月1日 │
│      │        │15.83333│2,150元 │        │      │
├───┼────┼────┼────┼────┼───┤
│乙○○│92年4月1│30.625  │2,700元 │124,016 │92年5 │
│      │日      ├────┼────┤元      │月2日 │
│      │        │14.375  │2,875元 │        │      │
└───┴────┴────┴────┴────┴───┘
                                                       Q


司法院資訊處製作；財團法人民間司法改革基金會備份。
